臺中高等行政法院判決
                                      100年度簡字第179號
原      告　賴慶雄
被      告　臺中市政府
代　表　人　胡志強
上列當事人間因水土保持法事件，原告不服行政院農業委員會中
華民國100年9月7日農訴字第1000132113號訴願決定，提起行政
訴訟，本院判決如下︰
    主  文
原告之訴駁回。
訴訟費用由原告負擔。
    事實及理由
一、事實概要：緣原告未先擬具水土保持計畫送請主管機關核定
    ，擅自於臺中市○○區○○段24-2、29等2筆地號屬山坡地
    範圍之土地（下稱系爭土地）上開挖整地，違規面積約0.01
    50公頃，並堆積土石約30立方公尺，案經被告於民國（下同
    ）100年3月29日及同年3月30日派員會同相關人員及原告至
    現場勘查屬實，以其違反水土保持法第12條條1項規定，爰
    依同法第23條第2項、第33條第1項第2款及「臺中市山坡地
    使用違反水土保持法案件裁罰基準」第2點之規定，以100年
    4月21日府授農水字第1000068400號裁處書裁處原告新臺幣
    （下同）6萬元罰鍰。原告不服，提起訴願，經決定駁回，
    遂提起本件行政訴訟。
二、本件原告主張：
  (一)系爭2筆土地，於99年6月28日已由被告核發99府都建雜使字
    00029號雜項使用執照，及96年8月24日核發96府都建雜使字
    第00022號雜項使用執照，原告在核准使用土地範圍內，實
    施植樹及綠美化工程，自屬使用執照附屬維護行為，並非一
    新建工程，亦不違反使用執照之目的。倘在土地使用範圍邊
    緣為美化工程，尚須再度申請許可執照，將減弱前揭使用執
    照許可之功能。
  (二)本案與臺灣臺中地方法院檢察署（下稱臺中地檢署）99年度
    偵字第28067號違反山坡地保育利用條例案件之行為，屬同
    一案件。當初被告會同警方於99年10月27日認定原告涉嫌違
    反山坡地保育利用條例第10條、第34條第1項規定之違法開
    發罪嫌移送地檢署偵辦，原告隨即停工，靜候調查。100年3
    月23日上午10時檢察官曾赴現場勘驗，經詳為調查後於100
    年5月27日為不起訴處分，此有該不起訴處分書為憑，且該
    不起訴處分書第2頁第3段第11項亦載明原告所為行為合理，
    原告確實經所有權人原則上之同意而為施工，所為綠化美化
    之工程對公眾環境應有助益，且未發生濫墾、濫建之情事，
    當時檢察官曾諭令儘速完工，故原告於100月3月28日隨即復
    工，然29、30日即遭被告至現場會勘，並於4月21日以原處
    分裁處6萬元罰鍰，惟山坡地保育利用條例本質上與水土保
    持法性質相若，屬性相同，行政機關若依行政刑法移送法辦
    後，即不得再以行政罰鍰再行處分，否則即涉有一罪二罰之
    不當行為。至於被告於訴願答辯及補充答辯書中提及100年3
    月30日曾會同水土保持技師服務團現場指導改正事宜，及原
    告曾簽名確認現場會勘紀錄等，皆非屬事實。
  (三)被告於裁處書稱原告違規面積150平方公尺，惟於訴願答辯
    書稱違規面積80平方公尺，復於訴願補充答辯書稱經被告依
    地籍圖資料核算違規面積約150平方公尺，則行政機關裁罰
    數據變來變去，如何讓人民心服？且如違規面積僅80平方公
    尺，竟以違反水土保持法裁罰，似有違行政法上之比例原則
    。
  (四)綜上，被告對於已核准開發之土地上仍需重申請及核定之見
    解，其行政作為顯有不當。且同一行為同一案件既經檢察官
    為不起訴處分，被告焉能有不同標準又予裁處，則人民將何
    去何從？被告所為顯違反一罪不二罰原則等情，並聲明求為
    判決撤銷訴願決定及原處分。
三、被告則以：
  (一)本案於100年3月29日經民眾舉報原告於系爭2筆土地有違規
    開挖整地之情事，被告派員前往查獲原告有未經申請許可即
    擅自開挖整地及堆置土石，違規面積約為80平方公尺，現場
    堆置土石及開挖整地，破壞原地形地貌及嚴重影響水土保持
    ，顯已違反水土保持法相關規定，經被告立即制止違規行為
    且拍照存證，並於次日100年3月30日會同被告之水土保持技
    師服務團成員現場指導改正事宜，惟原告竟未依被告制止通
    知，繼續非法開發使用行為，施作結構力薄弱之預鑄溝作為
    違規基地填平之擋土設施違規面積增加為150平方公尺。原
    告未依水土保持法相關規定，先擬具水土保持計畫，送主管
    機關核定，擅自於系爭2筆土地開挖整地、堆積土石，已違
    反水土保持法第12條第1項第4款規定，爰依據100年3月29、
    30日會勘紀錄辦理，依同法第23條、第33條第1項第2款及臺
    中市山坡地使用違反水土保持法案件裁罰基準，裁處6萬元
    罰鍰。
  (二)原告訴稱系爭2筆土地業已核發雜項使用執照，在經核准使
    用土地範圍，實施植樹及綠美化工程，加以維護自可視為該
    使用執照附屬範圍，亦不違反使用執照之目的云云，查依行
    政院農業委員會100年5月2日農授水保字第1001810006號函
    釋有關已完成基地內全區整地及水土保持設施，並取得完工
    證明書，其整體開發之水土保持程序已終結，依現況若有其
    他開發利用行為，應視為另一行為，仍有水土保持法第12條
    之適用。依被告所屬農業局於100年3月29日現勘發現，原告
    於完成整體水土保持設施與維護之土地，擅自開挖整地及堆
    置土石，已破壞原有地形地貌，縱使此開發行為係原告為實
    施植樹及綠美化工程，依前揭函釋意旨仍應依水土保持法第
    12條之規定，先擬具水土保持計畫送主管機關核定後始可實
    施，原告未先提出申請，即擅自開挖整地、填土，顯已違反
    水土保持法相關規定。
  (三)又原告訴稱本案與臺中地檢署99年度偵字第28067號違反山
    坡地保育利用條例案件為同一案件，經詳為偵查後，為不起
    訴處分，當時檢察官曾諭令儘速完工，且被告稱100年3月30
    日曾會同水土保持技師服務團現場指導改正事宜，及原告曾
    簽名確認現場會勘紀錄皆均非事實等語。經查，原告前疑有
    未經本案違規標的之土地所有權人同意即擅自整地、堆置土
    石，此一違規行為同時違反行政罰及刑事罰，依行政罰法第
    26條規定，應待由刑事罰裁判確定後，是否得依違反行政法
    上義務規定裁處，故本件原告涉嫌違反山坡地保育利用條例
    刑事罰部分，經由被告所屬警察局第五分局東山派出所移送
    臺中地檢署偵辦，雖業經不起訴處分確定未違反山坡地保育
    利用條例之未經他人同意占用之情事，惟仍已違反水土保持
    法第12條之規定。再者，被告於100年3月29日現勘曾致電臺
    中地檢署承辦檢察官查詢，原告曾向檢察官提起將填平本案
    違規地號土地當停車之用，惟檢察官未同意其擅自施作，且
    明確告知應依相關規定程序辦理開發行為，且被告次日100
    年3月30日會同臺中市水土保持服務團前往現勘指導實施水
    土保持處理與維護，原告竟未依被告查報後要求立即停止非
    法行為，再擅自施作人行步道並以強度薄弱之預鑄溝加高擋
    土，當日會勘，原告亦有會同，惟未有同意其會勘紀錄結論
    拒絕簽名，與原告所訴不符甚明。
  (四)被告原於100年3月29日現勘查報，發現原告開挖整地、堆置
    土石違規面積經核算為80平方公尺，原告於次日未有依會勘
    結論立即停止一切非法開發使用行為，續行其違規行為，經
    被告依地藉圖資料核算違規面積約為150平方公尺，且依臺
    中市山坡地使用違反水土保持法案件裁罰基準規定，未經申
    請許可擅自開挖整地，其面積未超過2,000平方公尺，第一
    次處分處6萬元罰鍰，並通知限期改正，非為原告所稱擅自
    核算變更，故被告認事用法應無違誤等語，資為抗辯，並聲
    明求為判決駁回原告之訴。
四、兩造之爭點：被告以原告未先擬具水土保持計畫送主管機關
    核定，擅自於系爭土地開挖整地、堆積土石，違反水土保持
    法第12條第1項第4款規定，爰依同法第23條第2項規定，裁
    處6萬元罰鍰，是否適法。本件與臺中地檢署99年度偵字第2
    8067號違反山坡地保育利用條例案件，是否屬同一行為？
五、經查：
  (一)按「水土保持義務人於山坡地或森林區內從事下列行為，應
    先擬具水土保持計畫，送請主管機關核定：．．．四開發建
    築用地、設置公園、墳墓、遊憩用地、運動場地或軍事訓練
    場、堆積土石、處理廢棄物或其他開挖整地。」、「未依第
    12條至第14條規定之一擬具水土保持計畫送主管機關核定而
    擅自開發者，除依第33條規定按次分別處罰外，主管機關應
    令其停工，得沒入其設施及所使用之機具，強制拆除及清除
    其工作物所需費用，由經營人、使用人或所有人負擔，並自
    第一次處罰之日起兩年內，暫停該地之開發申請。」、「有
    下列情形之一者，處新台幣6萬元以上30萬元以下罰鍰：．
    ．．二違反第12條至第14條規定之一，未先擬具水土保持計
    畫或未依核定計畫實施水土保持之處理與維護者，或違反第
    23條規定，未在規定期限內改正或實施仍不合水土保持技術
    規範者。」為水土保持法第12條第1項第4款、第23條第2項
    及第33條第1項第2款所明定。又依被告100年3月3日府授農
    水字第10000327011號令訂定之臺中市山坡地使用違反水土
    保持法案件裁罰基準第2點規定，未經申請開挖整地，其面
    積未超過2,000平方公尺，第一次處6萬元罰鍰。
  (二)查坐落臺中市○○區○○段24-2、29等2筆地號之系爭土地
    ，業經行政院以98年5月12日院臺農字第0980024630號函核
    定為山坡地，並經行政院農業委員會以98年8月4日農授水保
    字第0981850245號公告在案（訴願卷第92-94頁）。原告未
    先擬具水土保持計畫送主管機關核定，擅自於系爭土地開挖
    整地，並堆積土石，經民眾檢舉，被告於100年3月29日派員
    前往查獲，違規面積約為80平方公尺，經被告立即制止違規
    行為且拍照存證，並於次日100年3月30日會同被告之水土保
    持服務團成員現場指導改正事宜，惟原告竟未依被告制止通
    知，繼續非法開發使用行為，施作結構力薄弱之預鑄溝作為
    違規基地填平之擋土設施，違規面積增加為150平方公尺，
    堆積土石約30立方公尺之事實，有100年3月29日會勘紀錄與
    照片及100年3月30日會勘紀錄等相關資料影本附卷可稽（本
    院卷第36-39頁），其有違反水土保持法第12條第1項第4款
    之行為，洵堪認定。
  (三)原告雖主張系爭2筆土地業已核發雜項使用執照，在經核准
    使用土地範圍，實施植樹及綠美化工程，自屬該使用執照附
    屬維護行為，並非一新建工程，亦不違反使用執照之目的云
    云。惟查，系爭土地固經被告於96年8月24日核發96府都建
    雜使字第00022號雜項使用執照，及於99年6月28日核發99府
    都建雜使字第00029號雜項使用執照（本院卷第14-20頁），
    即表示先前在系爭土地上施作之雜項工程已竣工，其整體開
    發之水土保持程序已終結。而本件原告於系爭土地上擅自開
    挖整地、堆積土石之行為，經被告所屬農業局於100年3月29
    日、30日至現場會勘發現，原告係於完成整體水土保持設施
    與維護之土地，擅自開挖整地面積約150平方公尺及堆置土
    石約30立方公尺，已破壞原有之地形地貌，有會勘紀錄及照
    片附卷可稽（本院卷第36-39頁）。是本件乃係原告於前揭
    領有雜項使用執照之開發行為完成後，再行開挖整地、堆積
    土石，依行政院農業委員會100年5月2日農授水保字第10018
    10006號函釋「有關已完成基地內全區整地及水土保持設施
    ，並取得完工證明書，其整體開發之水土保持程序已終結，
    依現況若有其他開發利用行為，應視為另一行為，仍有水土
    保持法第12條之適用。」之規定，核屬另一行為，非屬該使
    用執照之附屬維護行為。縱使此開發行為係原告為實施植樹
    及綠美化工程，依前揭函釋意旨，仍應依水土保持法第12條
    之規定，先擬具水土保持計畫送主管機關核定後始可實施，
    原告未先提出申請，即擅自開挖整地、堆積土石，即已違反
    水土保持法相關規定。又依臺中地檢署檢察官99年度偵字第
    28067號不起訴處分書記載，該署檢察官係認定原告99年10
    月27日經查獲涉嫌違法開發乙案，並無擅自墾殖占用他人山
    坡地之犯意，未違反山坡地保育利用條例第10條及第34條第
    1項之規定，而予不起訴處分。而本件係原告100年3月29日
    經民眾舉報有違規開挖整地情事，係違反水土保持法第12條
    第1項規定，二者屬不同之違規行為，縱使該行為與不起訴
    處分書所指之行為係同一行為或99年10月29日開發行為之延
    續，惟原告刑事部分既經不起訴處分，依行政罰法第26條第
    2項之規定，其違規行為仍應負行政法上之責任，並無一事
    二罰之情事，原告尚不得以其獲前揭不起訴處分而執為免責
    之論據。又系爭土地既屬山坡地，原告縱出於公益之目的而
    有開挖整地之必要，依法仍應先行擬具水土保持計畫送請主
    管機關核定後，始得為之。原告就其行為有遵守行政法上之
    義務，其應注意且能注意，卻未注意依法申請核准即在系爭
    土地上違法開發整地、堆積土石，縱非故意，亦難辭過失責
    任，即應受罰。基此，被告於100年3月29日現場勘查，發現
    原告開挖整地、堆置土石違規面積約80平方公尺，原告未依
    會勘結論立即停止一切非法開發行為，次日續行其違規行為
    ，經被告依地藉圖資料核算違規面積約為150平方公尺，原
    告上開行為已違反水土保持法第12條第1項第4款規定，被告
    依同法第23條第2項、第33條第1項第2款及「臺中市山坡地
    使用違反水土保持法案件裁罰基準」第2點之規定，以100年
    4月21日府授農水字第1000068400號裁處書裁處原告最低度
    之罰鍰6萬元，並無不合，亦無違反比例原則。
  (四)綜上所述，原告上開主張，均不足採。從而，被告所為之處
    分，核無違誤，訴願決定予以維持，亦無不合。原告起訴意
    旨，請求撤銷訴願決定及原處分，為無理由，應予駁回。又
    本件為簡易訴訟程序案件，爰不言詞辯論逕為判決。本件事
    證已臻明確，兩造其餘之主張及舉證，於本件判決之結果並
    無影響，爰不逐一論述，附此敘明。
六、據上論結，本件原告之訴為無理由，依行政訴訟法第233條
    第1項、第236條、第98條第1項前段，判決如主文。
中　　華　　民　　國　　100　　年　　12  　月　 26    日
                臺中高等行政法院第二庭
                                法  官  林  秋  華
以上正本證明與原本無異。
如不服本判決，應於判決送達後20日內，以本訴訟事件所涉及之
法律見解具有原則性者，始得向本院提出上訴狀並表明上訴理由
，經最高行政法院許可，否則不得上訴；如於本判決宣示後送達
前提起上訴者，應於判決送達後20日內補提上訴理由書（均應依
對造人數提出繕本）。
中　　華　　民　　國　　100　　年　　12  　月　 29    日
                                書記官  李  孟  純